【裁判字號】    90,簡上,83
【裁判日期】    900720
【裁判案由】    侵權行為損害賠償
【裁判全文】
臺灣臺南地方法院民事判決                            九十年度簡上字第八三號
    上  訴  人  甲○○
    被上訴人    乙○○
右當事人間請求侵權行為損害賠償事件，上訴人對於中華民國九十年三月十五日本院
新市簡易庭第一審判決（九十年度新簡字第六號）提起上訴，本院判決如左：
    主      文
上訴駁回。
第二審訴訟費用由上訴人負擔。
    事      實
甲、上訴人方面：
一、聲明：求為判決：
  （一）原判決關於駁回後開第二項之訴及第三項假執行之聲請暨訴訟費用之裁判（
        除確定部分外）均廢棄。
  （二）被上訴人應給付上訴人新台幣（下同）二十萬元，及自起訴狀繕本送達之翌
        日起至清償日止，按年息百分之五計算之利息。
  （三）上訴人願供擔保請准予宣告假執行。
二、陳述：除與原判決記載相同者，茲引用外，補稱：
  （一）查被上訴人於民國（下同）八十九年四月二十四日上午九時二十分許，在鈞
        院第十法庭審理八十九年度易字第四０三號被上訴人侵占案件時，竟然於法
        庭及法官前當眾以輕蔑言語公然恣意散佈不實詆毀詈罵誣指上訴人略以：「
        他（即原告）現在還畏首畏尾，打電話要脅我」等語，被上訴人不當地運用
        表現自由，公然恣意散佈不實詆毀並以輕蔑言語詈罵上訴人，實已嚴重毀損
        上訴人之名譽。
  （二）按法界人士強調，即使行為人不涉有誹謗罪責，但依民法規定，行為人仍有
        遭致民法上的損害賠償責任，這項損害賠償金額並可依行為人的身分、地位
        、財富而有不同認定，因此，即使行為人並不構成誹謗罪，但不代表不負有
        民法上的損害賠償責任。被上訴人縱有怨懟不滿，理應就事論事，其嗣後亦
        不應於法庭上公然對上訴人（即證人）做不實的身分、人格攻擊，足見其故
        意及過失，致嚴重侵害上訴人之名譽權、人格權，上訴人之請求依法當有理
        由。
  （三）按「因故意或過失不法侵害他人之權利者，負損害賠償責任，故意以背於善
        良風俗之方法，加損害於他人者，亦同。違反保護他人之法律者，推定其有
        過失。」「違反保護他人之法律者，致生損害於他人者，負賠償責任」。民
        法第一百八十四條定有明文，是所謂侵權行為係指違法以及不當加損害他人
        之行為而言，至所謂違法以及不當，不僅限於侵害法律之權利，即違反保護
        個人法益之法規或廣泛悖反規律社會生活之根本，原理的公序良俗者，亦同
        。查上訴人之名譽權、人格權等屬法律上應保護之權利，不容他人侵害，被
        上訴人違反保護他人（上訴人）之法律，足證其當有故意或過失，縱無故意
        ，揆諸上揭條文之意旨，亦推定其有過失，致嚴重不法侵害上訴人之名譽權
        之結果，造成原告名譽之受損，委無疑義。
  （四）按侵權行為之成立，以行為人具有故意或過失為必要，即採過失責任主義。
        行為人對於構成侵權行為之事實，明知並有意使其發生者，或預見其發生而
        其發生不違背其本意，為故意（參閱刑法第十三條）。行為人雖非故意，但
        按其情節，應注意並能注意而不注意，或對於構成侵權行為之事實，雖預見
        其發生，而確信其不發生者，為過失（刑法第十四條）。行為人違反保護他
        人之法律者，推定其有過失（民法第一八四條第二項）。「民法上所謂過失
        ，以其欠缺注意之程度為標準，可分為抽象的過失，具體的過失，及重大過
        失三種。應盡善良管理人之注意（即依交易上一般觀念，認為有相當知識經
        驗及誠意之人應盡之注意）而欠缺者，為抽象的過失，應與處理自己事務為
        同一注意而欠缺者，為具體的過失，顯然欠缺普通人之注意者，為重大過失
        。故過失之有無，抽象的過失，則以是否欠缺應盡善良管理人之注意定之，
        具體的過失，則以是否欠缺應與處理自己事務為同一注意定之，重大過失，
        則以是否顯然欠缺普通人之注意定之。」最高法院四十二年台上字第八六五
        號著有判例。民法第十八條「人格權的保護」，即為民事法律對人性尊嚴的
        具體落實，如遭侵害，加害人即應負損害賠償責任，至於加害人有無過失，
        在所不問。刑法誹謗罪是以故意為構成要件，而民法的侵權行為責任是以故
        意或過失為構成要件，故民法上的侵權行為，只要行為人有過失即可構成，
        並不要求行為人在主觀上須有故意或惡意。
三、證據：除援用第一審所提證據外，補提簡報影本一件為證。
乙、被上訴人方面：
一、聲明：駁回上訴。
二、陳述：除與原判決記載相同者，茲予引用外，補稱：
    被上訴人前曾被訴涉嫌侵占罪，上訴人幫該案告訴人打官司當證人，該刑事案件
    開庭前上訴人打電話給被上訴人，稱要幫忙調解，並說被上訴人如不接受調解，
    就會對被上訴人不利，所以被上訴人覺得上訴人在要脅伊，且被上訴人問上訴人
    尊姓大名，上訴人都只說姓陳，不肯講名字，上訴人曾打過好幾次電話給被上訴
    人，都是這樣稱呼，且於調解委員會調解時，上訴人亦有出面，但也不肯說明其
    身分，被上訴人因而對上訴人之身分產生質疑，而於刑事案件開庭時，上訴人又
    當證人，講一些對被上訴人不利之話，被上訴人為了辯護、保護自己之權利，才
    會講出「他現在還畏首畏尾，打電話要脅我」這些話，並沒有公然侮辱之不法侵
    害行為及故意、過失。
丙、本院依職權調取台灣高等法院台南分院八十九年度上易字第一四八六號、第一九
    五三號刑事案件全卷，並向財政部財稅資料中心函調兩造之財產歸戶資料，暨向
    財政部台灣省中區國稅局台中市分局、台北市國稅局士林稽徵所函調兩造最近三
    年之各類所得稅申報資料。
    理      由
甲、程序方面：
    按於第二審所為訴之變更或追加，非經他造同意，不得為之，但有民事訴訟法第
    二百五十五條第一項第三款所規定擴張或減縮應受判決事項之聲明之情形者，不
    在此限，民事訴訟法第四百四十六條第一項定有明文。查上訴人於原審請求被上
    訴人給付賠償金三十萬元及法定遲延利息，經原審駁回其訴後，上訴人不服而提
    起上訴，並減縮請求賠償之金額為二十萬元及法定遲延利息，核屬減縮應受判決
    事項之聲明，揆諸前開規定，應予准許，合先敘明。
乙、實體方面：
一、上訴人起訴主張：被上訴人於八十九年四月二十四日上午九時二十分許，在本院
    第十法庭審理八十九年度易字第四０三號被上訴人侵占刑事案件時，竟然於法庭
    及法官前當眾以輕蔑言語公然恣意散佈不實詆毀誣指上訴人（即該案之證人）略
    以：「他（即上訴人）現在還畏首畏尾，打電話要脅我」等語，被上訴人不當運
    用表現自由，公然恣意散佈不實詆毀並以輕蔑言語罵上訴人，實已嚴重毀損上訴
    人之名譽、信用、人格、隱私，致上訴人深感難堪，精神上遭受莫大之痛苦，受
    有非財產上之損害，雖上訴人對於被上訴人提起誣告及公然侮辱罪之刑事自訴，
    業經判決被上訴人無罪確定，然並不代表被上訴人即不負有民法上之損害賠償責
    任，被上訴人縱有怨懟不滿，理應就事論事，不應在法庭上公然對上訴人做不實
    之身分、人格攻擊，足見被上訴人確有故意或過失，縱無故意，依法亦推定其有
    過失，應負損害賠償責任，在考量兩造之身分、地位，及上訴人為省立台北工專
    畢業，曾任各大公民營機構工程師、教師等情下，上訴人爰依侵權行為法律關係
    ，訴請被上訴人賠償非財產上之損害如聲明所示等語。
二、被上訴人則以：被上訴人前曾被訴涉嫌侵占罪，於該刑事案件開庭前，上訴人打
    電話給被上訴人，稱被上訴人如不接受調解，就會對被上訴人不利，有要脅之意
    味，經被上訴人一再詢問，上訴人都只說其姓陳，不肯講名字，且於調解委員會
    調解時，上訴人有出面，亦不肯說明其身分，被上訴人因而對上訴人之身分產生
    質疑，故於刑事案件開庭時，在上訴人為不利於被上訴人之證詞之情況下，被上
    訴人才會口出「他現在還畏首畏尾，打電話要脅我」等語，然被上訴人所言乃係
    於法官訊問時所為據實之陳述以維護自身之權益，為合法、正當，並無公然侮辱
    之不法侵害行為及故意、過失可言，上訴人前向法院自訴被上訴人誣告及公然侮
    辱，亦經判決被上訴人無罪確定。且上訴人指被上訴人侵害其名譽，使其社會地
    位尊嚴及人格遭受踐踏，則上訴人自應就其人格如何完美、聲譽如何昌隆、社會
    地位如何崇高，及二者間有何相當因果關係等舉證以實其說，否則即無損害賠償
    請求權發生可言等語，資為抗辯。
三、查被上訴人前曾因涉嫌侵占罪，經台灣台南地方法院檢察署檢察官以八十八年度
    偵字第一二八五０號提起公訴，經本院以八十九年度易字第四０三號受理，本院
    刑事庭於八十九年四月二十四日上午九時二十分許在第十法庭審理該案並訊問證
    人即上訴人，被上訴人當庭指稱：「他（即上訴人）現在還畏首畏尾，打電話要
    脅我」等語，嗣上訴人以被上訴人涉犯誣告罪及公然侮辱罪而向本院提起自訴，
    經本院以八十九年度自字第二七九號判決被上訴人無罪，上訴人不服而提起上訴
    ，又經台灣高等法院台南分院以八十九年度上易字第一九五三號判決駁回上訴確
    定在案之事實，為兩造所不爭執，並經本院依職權調取台灣高等法院台南分院八
    十九年度上易字第一四八六號、第一九五三號刑事案件全卷核閱屬實，是此部分
    之事實堪以認定。
四、按侵權行為所發生之損害賠償請求權，以有故意或過失不法侵害他人權利為其成
    立要件，若其行為並無故意或過失，即無賠償之可言；又民法第一百八十四條第
    一項前段規定侵權行為以故意或過失不法侵害他人之權利為成立要件，故主張對
    造應負侵權行為責任者，應就對造之故意或過失負舉證責任；再因過失不法侵害
    他人之權利者，固應負損害賠償責任，但過失之有無，應以是否怠於善良管理人
    之注意為斷者，茍非怠於此種注意，即不得謂之有過失（最高法院四十九年台上
    字第二三二三號、五十四年台上字第一五二三號、五十八年台上字第一四二一號
    、十九年上字第二七四六號等判例參照）。
五、復按證人、鑑定人經審判長訊問後，當事人及辯護人得直接或聲請審判長詰問之
    ；當事人或辯護人，詰問證人、鑑定人時，審判長認為有不當者，得禁止之，刑
    事訴訟法第一百六十六條第一項、第一百六十七條第一項分別定有明文。查被上
    訴人所為「他（即上訴人）現在還畏首畏尾，打電話要脅我」之陳述既係在其本
    人為刑事被告之案件（即本院八十九年度易字第四０三號侵占案件）中，針對證
    人即上訴人在法庭上所為不利於己之證言，於法官訊問時，為維護自身法律上攻
    擊防禦之正當權利，所為合於法律程序之積極質疑證人信用度之詰問，自應無侵
    害上訴人之名譽、隱私、信用或其他人格權之故意或過失存在。且前開上訴人自
    訴被上訴人涉犯公然侮辱罪之刑事案件，承審法官亦認被上訴人所為僅係因不滿
    上訴人多次出面替他人與其洽談事情，均不願表明真實姓名（僅告知被上訴人其
    姓陳），所為怨懟氣憤之詞，並無侵害他人名譽之故意，而判決被上訴人無罪確
    定在案，除業經本院依職權調卷核閱綦詳外，並有該案刑事判決影本二件附卷可
    稽。再參以兩造原本素不相識，亦無任何關係或仇恨，此為兩造所不爭執，則衡
    諸常情，被上訴人應無故意侵害上訴人之名譽、隱私、信用或其他人格權之目的
    或動機存在。此外，上訴人復未能舉出其他積極證據證明被上訴人主觀上確有故
    意或過失致不法侵害上訴人之名譽及其他人格權，揆諸前開說明，被上訴人既欠
    缺侵權行為損害賠償請求權成立之主觀要件，自無需負侵權行為損害賠償責任。
六、綜上所述，被上訴人抗辯其固然有在公開法庭上為前開陳述，然主觀上並無侵害
    上訴人之名譽及人格權之故意或過失存在等語，堪予採信，上訴人主張被上訴人
    故意或過失不法侵害其名譽，應成立侵權行為及賠償其非財產上之損害云云，尚
    非可採。從而，上訴人本於侵權行為法律關係，請求被上訴人給付二十萬元及法
    定遲延利息，為無理由，不應准許，其假執行之聲請亦失所附麗，應併予駁回。
    原審為上訴人敗訴之判決，並駁回其假執行之聲請，並無不合，上訴意旨指摘原
    判決不當，求予廢棄改判，為無理由，應予駁回。
丙、結論：
    本件上訴為無理由，依民事訴訟法第四百三十六條之一第三項、第四百四十九條
    第一項、第七十八條，判決如主文。
中      華      民      國     九十     年      七      月     二十     日
                                  臺灣臺南地方法院民事第三庭
~B審判長法官  吳森豐
~B      法官  翁金緞
~B      法官  葉惠玲
右正本證明與原本無異
本判決不得上訴
中      華      民      國     九十     年      七      月     二十     日
~B法院書記官  李珍瑩


司法院資訊處製作；財團法人民間司法改革基金會備份。
